【裁判字號】    98,上,958
【裁判日期】    990302
【裁判案由】    返還借款
【裁判全文】
臺灣高等法院民事判決                   98年度上字第958號
上  訴  人  甲○○
訴訟代理人  王東山律師
複  代理人  李美寬律師
            許富雄律師
被  上訴人  丙○○
訴訟代理人  卓忠三律師
            陳玉民律師
            梁燕妮律師
上列當事人間請求返還借款事件，上訴人對於中華民國98年7月3
1日臺灣臺北地方法院98年度訴字第161號第一審判決提起上訴，
本院於99年2月2日言詞辯論終結，判決如下：
    主  文
上訴駁回。
第二審訴訟費用由上訴人負擔。
    事實及理由
一、本件被上訴人起訴主張：上訴人於民國（下同）96年12月間
    因需現金週轉，遂透過友人即訴外人林承祺向伊商借現金，
    因林承祺再三保證上訴人一定還款，伊乃將新臺幣（下同）
    300萬元之現金（下稱系爭借款）以匯款方式匯到上訴人在
    玉山商業銀行股份有限公司（下稱玉山銀行）敦南分行之帳
    戶，是兩造間之消費借貸契約已成立生效。伊已多次透過林
    承祺向上訴人催討返還借款，均未獲置理。雖上訴人否認兩
    造間有借貸關係，辯稱其係向林承祺借款，且已清償等語，
    然借貸契約係存在於兩造間，縱上訴人已對林承祺清償系爭
    借款，亦屬向第三人而非債權人或其他有受領權人為清償，
    債之關係並不消滅，伊自得依消費借貸之法律關係，請求上
    訴人返還系爭借款並給付遲延利息。又系爭借款係出於伊，
    倘上訴人否認兩造間有借貸契約存在，則上訴人受有300萬
    元之匯款應屬無法律上之原因而受有利益，致伊受有損害，
    伊亦得依不當得利之法律關係請求上訴人返還其所受之利益
    。爰依消費借貸或不當得利之法律關係，求為命上訴人給付
    被上訴人300萬元及自起訴狀繕本送達滿1個月之翌日起至清
    償日止，按週年利率5％計算利息；及以供擔保為條件宣告
    假執行之判決。
二、上訴人則以：否認兩造間有成立消費借貸契約，伊是向林承
    祺借款300萬元並已清償完畢，伊與林承祺之債權債務關係
    已因清償而消滅，至林承祺與被上訴人之間的借貸關係則與
    伊無涉。又伊與林承祺間確有消費借貸關係存在，林承祺指
    示被上訴人付款300萬元予伊，被上訴人與伊間僅為單純受
    指示而給付之關係，因無給付原因關係，自不成立不當得利
    等語置辯。
三、原審為被上訴人全部勝訴之判決，即判命上訴人給付被上訴
    人300萬元本息。上訴人提起上訴，聲明：(一)原判決廢棄。
    (二)被上訴人在第一審之訴及假執行之聲請均駁回。被上訴人
    則聲明：上訴駁回。
四、被上訴人主張於96年12月6日自其在臺北富邦商業銀行保生
    分行之存款帳戶中，取款300萬元，以轉帳匯款方式將該筆
    借款匯到上訴人在玉山銀行敦南分行之帳戶等情，業據其提
    出匯款委託書及存摺類存款取款憑條等為證（原審卷第9、1
    0頁），復為上訴人所不爭執，自堪信為真實。
五、被上訴人主張上訴人應返還借款300萬元，此為上訴人所否
    認，並以前開情詞置辯，是本件應審酌者為：(一)兩造間是否
    成立消費借貸契約？(二)上訴人抗辯已將借款返還林承祺，是
    否可採？對被上訴人是否生清償效力？系爭借款是否已清償
    ？(三)若兩造間未存有消費借貸之法律關係，則上訴人受領該
    筆金錢是否為無法律上原因致被上訴人受有損害？有無構成
    不當得利？應否將所受領之金錢返還被上訴人？
六、兩造間是否成立消費借貸契約？
    (一)被上訴人主張上訴人透過林承祺向其借款300萬元等情，
      業據其提出存摺類存款取款憑條及匯款委託書為憑（原審
      卷第9、10頁），依匯款委託所示，匯款人為被上訴人，
      受款人為上訴人，足認被上訴人確有交付300萬元予上訴
      人。證人林承祺復證稱：伊與被上訴人同事5年、同學30
      年，一直都有連絡，因上訴人公司要裝潢，請伊與被上訴
      人幫忙，被上訴人因伊之關係，自96年11月開始即認識上
      訴人，並一起吃過飯。上訴人於96年12月初買房子，請伊
      擔任顧問，上訴人於簽約當日向伊表示定金付完1星期後
      要付第2筆款項300萬元，但因錢均為美金定存，不及解約
      ，伊表示手邊也不方便，可幫忙問朋友是否方便，並於翌
      日即詢問被上訴人，向被上訴人表示上訴人要借300萬元
      ，借期1個月，被上訴人過幾天即匯款300萬元予上訴人，
      伊並拿匯款單據予上訴人，特別表明該款項為被上訴人所
      出借，1個月後伊即向上訴人提出還款要求，上訴人表示
      因上訴人公司有困難，過一陣子再還，迨至97年2月14日
      因被上訴人一直要求伊向上訴人追討，上訴人即不接電話
      ，伊請被上訴人直接打電話向上訴人催討，上訴人有回被
      上訴人電話，上訴人向被上訴人表示因無借貸契約，故不
      還該筆借款，後續伊還有幫忙催討，但上訴人表示不希望
      伊這樣催款，但如果將來有錢願意加倍還等語（原審卷第
      69至70頁）。足認上訴人因購買房屋須支付第2期款欲借
      款300萬元之要約，透過林承祺而傳達於被上訴人，被上
      訴人亦因與林承祺多年同窗共事，並因業務往來認識上訴
      人，始於林承祺表示上訴人要借款300萬元後，於數天內
      ，未通知上訴人而為匯款300萬元予上訴人。按依習慣或
      依其事件之性質，承諾無須通知者，在相當時期內，有可
      認為承諾之事實時，其契約為成立，民法第161條第1項定
      有明文，堪認被上訴人對上訴人借款300萬元之要約，於
      相當時期內，有未經通知即匯款予上訴人之可認為承諾之
      事實，是應認兩造間就該300萬元消費借貸之意思表示合
      致，契約業已成立，上訴人辯稱伊係向林承祺借款等語，
      並無可採。
    (二)上訴人固抗辯被上訴人係因林承祺之指示始交付300萬元
      予上訴人等語，然並未舉證以實其說，況林承祺既證述：
      伊有向被上訴人表示係上訴人要借300萬元，其亦有拿匯
      款單據予上訴人，特別表明該款項為被上訴人所出借等情
      ，足認被上訴人非因林承祺之指示始交付300萬元予上訴
      人，上訴人亦知該300萬元係被上訴人所出借，上訴人是
      項所辯，尚非可採。上訴人另抗辯林承祺簽立債權讓與證
      明書（下稱系爭證明書，原審卷第39至40頁），足認消費
      借貸關係應存在於林承祺與上訴人之間等語，然林承祺證
      稱：系爭證明書係其向被上訴人表示應提起訴訟後，根據
      律師建議，因上訴人表明借貸關係存於其與上訴人之間，
      始由其簽立系爭證明書以資因應等語（原審卷第70頁），
      且系爭證明書上就林承祺上開之證述均已為詳細之記載，
      足徵系爭證明書之簽立係為因應上訴人之抗辯，使被上訴
      人仍得對上訴人為請求，核屬訴訟上之技巧，尚難執此遽
      認消費借貸關係係存在於林承祺與上訴人之間，上訴人所
      辯，亦不足採。
七、上訴人抗辯已將借款返還林承祺，是否可採？對被上訴人是
    否生清償效力？
    (一)上訴人抗辯其已將借款返還林承祺，並提出拓興營造有限
      公司（下稱拓興公司）在臺灣中小企業銀行（下稱臺灣企
      銀）帳戶存摺內頁為憑（原審卷第111頁），並稱：伊約
      於97年1月間某日下午3時許，到臺灣企銀永春分行用拓興
      公司的帳戶及公司章與負責人私章領取300萬元，而於當
      天傍晚下班前，交給證人古靜宜並表示林承祺會來拿，請
      古靜宜轉交林承祺，伊有告訴古靜宜裡面是錢，但沒有說
      多少錢，然後即先離開辦公室，之後伊有打電話給古靜宜
      詢問情形，古靜宜表示林承祺已經來拿等語（原審卷第
      104至106頁）。證人古靜宜則證稱：97年年初之農曆過年
      前，上訴人有交付其一個紙袋，並表示林承祺會過來拿，
      上訴人當時有向伊表示袋子裡面是錢，並告訴伊金額，但
      伊不記得了，當時已近下班時間，林承祺有打電話進來表
      示已經到了，伊把袋子交給林承祺後，上樓到公司打電話
      給上訴人，表示林承祺已將東西取走等語（原審卷第104
      至106頁）。
    (二)然上訴人陳稱伊將紙袋交予古靜宜時，有告知袋內是金錢
      ，但未告知多少錢，後伊以手機或辦公室電話詢問古靜宜
      等語（原審卷第104、106頁），惟證人古靜宜則證述上訴
      人有告訴伊紙袋內之金額，及伊打電話向上訴人表示林承
      祺已拿走紙袋等語（原審卷第101頁背面、103頁背面），
      就有無告知金額，及究為上訴人打電話詢問古靜宜處理情
      形，或古靜宜打電話向上訴人報告處理經過，二人所述互
      相矛盾，再徵之古靜宜為上訴人弟弟之女友，復擔任上訴
      人之祕書，則其證述是否公允，已堪質疑。
    (三)再依上訴人所提出拓興公司所有臺灣企銀帳戶存摺內頁所
      示，上訴人所稱提領300萬元之日期為97年1月25日，然當
      日上訴人與林承祺下午均在屏東，並在屏東縣東港東隆宮
      點光明燈，業據林承祺證述明確（原審卷第140頁），並
      有東港宮捐款收據及奉安光明燈生庚簿在卷可稽（同上卷
      第171至174頁），此並為上訴人所是認（原審卷第142頁
      ），則上訴人於97年1月25日下午既身處屏東，何以得分
      身銀行領款？又拓興公司於97年1月25日自臺灣企銀帳戶
      提領300萬元之人為乙○○，亦有臺灣企銀復興分行98年5
      月27日98復興字第0709800149號函附卷可按（同上卷第
      135頁），更足認上訴人所稱其用拓興公司帳戶領取300萬
      元等語，與事實不符。
    (四)雖上訴人於上訴後復舉出乙○○為證，證人乙○○則證稱
      ：伊為拓興公司之股東，上訴人為執行長，上訴人曾打電
      話請伊至復興分行提領300萬元，要還林承祺，伊提領後
      ，在瑞安街辦公室交予上訴人，當時天色已暗，上訴人收
      受後上樓去，伊將錢交予上訴人後，伊事情即交代完畢。
      上訴人離開後，未及一個小時，伊即看到門口有一部車子
      ，古靜宜即拿伊交予上訴人之袋子出去，伊並未看到車上
      之人等語（本審卷第39至41頁）。惟證人乙○○所述縱為
      真實，亦無從證明紙袋交予何人；且上訴人自始係稱其自
      拓興公司銀行提領300萬元，嗣經原審函查臺灣企銀得知
      提領300萬元之人為乙○○後，始於上訴後舉出乙○○為
      證。果用以清償之300萬元款項自始即為乙○○提領，何
      以未於原審以之為證據方法？且衡諸吾人一般生活經驗，
      大額金額之交付，為安全考量，多以匯款或簽發支票為之
      ，系爭借款之交付，亦以匯款為之；惟上訴人還款時，並
      未以匯款之方式為之，而係自銀行提領高達300萬元之現
      金，且依證人乙○○所述係走路將現金帶回（本審卷第40
      頁背面），再如上訴人所稱300萬元係委由古靜宜交還予
      林承祺，則不論上訴人或經手人就此款項交付，亦未要求
      簽發收據，其輕忽之處殊難想像，還款情形顯與常情有違
      ，更增添日後調查之困難，綜上，尚難以證人古靜宜或乙
      ○○之證詞為有利於上訴人之認定。
    (五)上訴人所辯還款資金來源，不足採信，古靜宜證述上訴人
      還款之過程，又難為上訴人有利之認定，應認上訴人抗辯
      已將借款返還林承祺，即非可採。上訴人既未向林承祺清
      償系爭借款，則本項有關「對被上訴人是否生清償效力？
      」之爭點，即無庸加以論述。
八、綜上，被上訴人主張兩造間成立消費借貸契約，為可採信，
    上訴人所辯，係向林承祺借款，且已清償等語，尚不可採，
    則被上訴人依消費借貸之法律關係，請求上訴人返還300萬
    元，即屬有據。關於爭點(三)即「若兩造間未存有消費借貸之
    法律關係，則上訴人受領該筆金錢是否為無法律上原因致被
    上訴人受有損害？有無構成不當得利？應否將所受領之金錢
    返還被上訴人？」，自無庸加以論述。從而，被上訴人本於
    消費借貸之法律關係，請求上訴人給付300萬元，及自起訴
    狀繕本送達滿1個月之翌日，即97年9月20日起至清償日止，
    按週年利率5％計算利息，為有理由，應予准許。是則原審
    判命上訴人如數給付，於法並無不合。上訴意旨指摘原判決
    不當，求予廢棄改判，為無理由，應予駁回。
九、本件事實已臻明確，兩造其餘攻擊或防禦之方法，經核於判
    決結果無何影響，爰不一一論述，附此敘明。
十、據上論結，本件上訴為無理由，依民事訴訟法第449條第1項
    、第78條，判決如主文。
中    華    民    國    99    年    3     月    2     日
                    民事第三庭
                        審判長法  官  林敬修
                              法  官  張靜女
                              法  官  吳青蓉
正本係照原本作成。
如不服本判決，應於收受送達後20日內向本院提出上訴書狀，其
未表明上訴理由者，應於提出上訴後20日內向本院補提理由書狀
（均須按他造當事人之人數附繕本）上訴時應提出委任律師或具
有律師資格之人之委任狀；委任有律師資格者，另應附具律師資
格證書及釋明委任人與受任人有民事訴訟法第466條之1第1項但
書或第2項（詳附註）所定關係之釋明文書影本。
中    華    民    國    99    年    3     月    8     日
                              書記官  吳碧玲
附註：
民事訴訟法第466條之1（第1項、第2項）：
對於第二審判決上訴，上訴人應委任律師為訴訟代理人。但上訴
人或其他法定代理人具有律師資格者，不在此限。
上訴人之配偶、三親等內之血親、二親等內之姻親，或上訴人為
法人、中央或地方機關時，其所屬專任人員具有律師資格並經法
院認為適當者，亦得為第三審訴訟代理人。

司法院資訊處製作；財團法人民間司法改革基金會備份。
